臺灣高等法院刑事判決　　　　　　　　96年度上訴字第1708號
上　訴　人　臺灣板橋地方法院檢察署檢察官
上　訴　人
即　被　告　甲○○
指定辯護人　本院公設辯護人陳德仁
上列上訴人因被告家暴傷害案件，不服臺灣板橋地方法院95年度
訴字第3525號，中華民國96年3月19日第一審判決（起訴案號：
臺灣板橋地方法院95年度偵字第22444號），提起上訴，本院判
決如下：
    主  文
原判決撤銷。
甲○○違反法院依家庭暴力防治法所為之禁止實施家庭暴力行為
及直接或間接騷擾之保護令，處有期徒刑壹年，減為有期徒刑陸
月，如易科罰金，以新臺幣壹仟元折算壹日。
    事  實
一、甲○○與乙○○○為配偶，具有家庭暴力防治法第三條第一
    款所定之家庭成員關係。甲○○前因對乙○○○實施家庭暴
    力行為，經臺灣板橋地方法院依行為時家庭暴力防治法第十
    五條 (96年3月28日修正為第16條)規定，於民國九十五年七
    月十一日以九十五年度暫家護字第五○三號裁定核發甲○○
    不得對乙○○○實施身體或精神上不法侵害行為及不得直接
    或間接對乙○○○為騷擾行為之民事暫時保護令，並於同年
    月十四日下午二時四十二分送達至臺北縣板橋市○○路○段
    二一一號二樓，由甲○○本人親自收受閱覽知悉。詎甲○○
    明知該保護令之內容，仍基於違反保護令之犯意，於九十五
    年七月十四日下午三時許，在臺北縣板橋市○○路○段二一
    一號二樓住處，因收到上開民事暫時保護令而心生不滿，乃
    辱罵乙○○○，乙○○○因害怕遭毆打而躲入房間，其外孫
    見狀旋報警處理，經臺北縣政府警察局海山分局新海派出所
    警員邵崑煌到場告知甲○○應確實遵守保護令內容，甲○○
    仍大聲辱罵乙○○○，而對乙○○○實施精神上之不法侵害
    ，為直接之騷擾行為，嗣經警員再三勸說，甲○○即口頭允
    諾不會毆打乙○○○，警員始離去。詎甲○○於同日下午四
    時許，復承前違反保護令之犯意，並基於傷害之犯意，見乙
    ○○○為其孫洗澡完畢後自房間出來，竟持鋸子一支毆打乙
    ○○○頸部，並割傷其左下肢，乙○○○為求自保，情急之
    下乃張口咬住甲○○之手欲使其扔下鋸子（乙○○○傷害部
    分經檢察官另為不起訴處分），甲○○遂抓住乙○○○之頭
    髮用力撞牆，並毆打其眼部、身體，致乙○○○受有頭部創
    傷併臉部擦挫傷、左眼鈍傷、左眼角膜糜爛、創傷性虹彩炎
    、頸部、雙上肢及左小腿擦傷、左足挫傷之傷害，並因不堪
    重擊而暈倒在地，其年僅九歲之孫黃○○（真實姓名年籍詳
    卷）見狀隨即報警，經警到場處理，始悉上情。
二、案經被害人乙○○○訴由臺北縣政府警察局海山分局報告臺
    灣板橋地方法院檢察署檢察官偵查起訴。
    理  由
一、被告甲○○及辯護人對於卷附亞東紀念醫院九十五年七月十
    四日診斷證明書一紙、告訴人傷勢照片三幀之證據能力並不
    爭執，僅爭執其證明力，本院審酌上開診斷證明書及照片並
    非非法取得，亦無證明力明顯過低之情形，是該等事證均得
    採為證據，先予敘明。
二、訊據被告甲○○僅承認於九十五年七月十四日下午在上址住
    處與配偶即告訴人乙○○○拉扯之事實，惟否認有何傷害及
    違反保護令之犯行，辯稱：伊有收到法院的掛號信，但沒有
    打開看，當時伊沒有罵乙○○○，只是講話比較大聲；伊拿
    鋸子要接水管，告訴人就過來搶鋸子，還咬傷伊，二人就發
    生拉扯，伊並沒有拿鋸子打告訴人，也沒有拉告訴人頭髮去
    撞牆云云。經查：
  (一)被告甲○○與告訴人乙○○○為配偶，被告前因對告訴人實
    施家庭暴力行為，經原審法院依行為時家庭暴力防治法第十
    五條 (96年3月28日修正為第16條)規定，於九十五年七月十
    一日以九十五年度暫家護字第五○三號裁定核發甲○○不得
    對乙○○○實施身體或精神上不法侵害行為及直接或間接騷
    擾行為之民事暫時保護令，並於同年月十四日下午二時四十
    二分送達至臺北縣板橋市○○路○段二一一號二樓被告住處
    ，由被告本人親自收受閱覽知悉等情，業據告訴人乙○○○
    於原審審理時結證明確（見原審九十六年三月五日審判筆錄
    第十六頁），復有上開民事暫時保護令及原審法院家事法庭
    送達證書各一份附卷可憑（見原審法院九十五年度暫家護字
    第五○三號卷第十六頁、第二十六頁，影印卷宗附於本案）
    。又被告於同日下午三時許，在上址住處，因收到前開民事
    暫時保護令而心生不滿，乃辱罵告訴人，告訴人因害怕遭毆
    打而躲入房間，其外孫見狀旋報警處理，經臺北縣政府警察
    局海山分局新海派出所警員邵崑煌到場告知被告應確實遵守
    保護令內容，被告仍大聲辱罵告訴人，而對告訴人為直接之
    騷擾行為，嗣經警員再三勸說，被告即口頭允諾不會毆打乙
    ○○○，警員始離去等情，復經證人乙○○○及邵崑煌於原
    審審理時結證甚詳（見原審九十六年三月五日審判筆錄第四
    頁以下、第十六頁）。足見被告收受上開民事保護令後，已
    閱覽知悉保護令之內容，且經員警邵崑煌告知應遵守民事保
    護令之內容後，明知保護令禁止其對告訴人實施身體或精神
    上不法侵害行為及直接或間接騷擾行為，其仍大聲辱罵告訴
    人乙○○○，而對乙○○○實施精神上不法侵害，且為直接
    之騷擾行為，其所為顯然違反上開保護令。則被告辯稱沒有
    看保護令內容，也沒有罵告訴人云云，不足採信。
  (二)又被告於同日下午四時許，見告訴人為其孫洗澡完畢後自房
    間出來，竟持鋸子一支毆打告訴人頸部，並割傷其左下肢，
    告訴人為求自保，情急之下乃張口咬住被告之手欲使其扔下
    鋸子，被告遂抓住告訴人之頭髮用力撞牆，並毆打其眼部，
    致告訴人受有頭部創傷併臉部擦挫傷、左眼鈍傷、左眼角膜
    糜爛、創傷性虹彩炎、頸部、雙上肢及左小腿擦傷、左足挫
    傷之傷害，並因不堪重擊而暈倒在地，其年僅九歲之孫黃○
    ○（真實姓名年籍詳卷）見狀隨即報警處理等情，亦據乙○
    ○○及被告九歲之孫黃○○於原審審理時證述綦詳（見原審
    審判筆錄），且互核相符，並有亞東紀念醫院九十五年七月
    十四日診斷證明書一紙、告訴人傷勢照片三幀附卷可稽（見
    偵查卷第十頁），參以上開告訴人傷勢照片之拍攝日期為九
    十五年七月二十一日，距被告毆打告訴人之日期僅七日，且
    照片所攝告訴人之傷勢與前揭亞東紀念醫院診斷證明書所載
    傷勢相符，足徵該等照片確係告訴人遭被告毆打之傷勢照片
    無訛。由上可證，被告於收受知悉上開保護令之內容後，仍
    未遵守保護令之內容，而毆打告訴人成傷，其傷害告訴人之
    行為，乃對告訴人身體實施不法侵害之家庭暴力行為，其所
    為顯然違反上開保護令至為明確。從而，被告辯稱其未毆打
    告訴人云云，顯係圖卸刑責之詞，不足採信。
  (三)按使人受重傷未遂與普通傷害之區別，應以行為人於加害時
    有無使人受重傷之故意為斷；至於被害人受傷之部位及加害
    人所用之兇器，有時雖可作為認定有無重傷故意之心證，究
    不能據為絕對之標準（最高法院77年度台上字第4246號判決
    意旨參照）。又按殺人與傷害之區別，應以有無殺意為斷，
    即行為人於下手時有無決意取被害人生命為準，至於被害人
    受傷處是否致命部位，及傷痕多寡、輕重為何等，僅得供審
    判者心證之參考，究不能據為絕對之標準（最高法院95年台
    上字第6110號、96年台上字第3388號判決意旨參照）。查被
    告因收受保護令，一時心生不滿，而持鋸子毆打告訴人，致
    告訴人受有前述傷害，俱如前述，足見被告僅因收受保護令
    之細故而心生不滿，與告訴人間並無深仇大恨；且由被告以
    鋸子毆打告訴人頸部及左小腿，造成頸部及左小腿擦傷，並
    徒手抓住告訴人之頭髮用力撞牆及毆打告訴人眼部及身體，
    致頭部創傷併臉部擦挫傷、左眼鈍傷、左眼角膜糜爛、創傷
    性虹彩炎、雙上肢擦傷、左足挫傷等情以觀，被告毆打告訴
    人之情節雖重，然被告以鋸子毆打告訴人頸部及左小腿後，
    並無持續以鋸子攻擊告訴人頸部等要害部位，而徒手轉以毆
    打告訴人身體其他部位；且告訴人所受頸部、左小腿、頭部
    、臉部等部位之傷勢，均屬瘀傷、擦傷之傷勢，尚無毀敗或
    嚴重減損告訴人身體機能之重傷害傷勢，倘被告果真有意殺
    害或重傷害告訴人，衡情當持續對準告訴人頸部等要害處猛
    擊，然被告甲○○雖曾一度以鋸子攻擊告訴人後，並未接續
    再攻擊告訴人要害，且整個攻擊行為造成被害人之傷勢，尚
    非重大，可見被告係因收受保護令後，一時氣憤而傷害告訴
    人，實難認被告有殺害或重傷害告訴人之故意。因此，被告
    毆打告訴人係基於傷害之犯意，堪以認定。
  (四)綜上所述，本案事證明確，被告上揭違反保護令及傷害之犯
    行均堪認定，應依法論科。
三、按被告行為後，家庭暴力防治法業於96年3月28日修正公布
    施行，依修正前第50條規定：「違反法院依第13條、第15條
    所為之下列裁定者，為本法所稱之違反保護令罪，處3年以
    下有期徒刑、拘役或科或併科新台幣10萬元以下罰金︰一、
    禁止實施家庭暴力行為。二、禁止直接或間接騷擾、接觸、
    通話或其他連絡行為。三、命遷出住居所。四、遠離住居所
    、工作場所、學校或其他特定場所。五、命完成加害人處遇
    計畫：戒癮治療、精神治療、心理輔導或其他治療、輔導」
    ，修正後移列同法第61條規定：「違反法院依第14條第1項
    、第16條第3項所為之下列裁定者，為本法所稱違反保護令
    罪，處3年以下有期徒刑、拘役或科或併科新臺幣10萬元以
    下罰金：一、禁止實施家庭暴力。二、禁止騷擾、接觸、跟
    蹤、通話、通信或其他非必要之聯絡行為。三、遷出住居所
    。四、遠離住居所、工作場所、學校或其他特定場所。五、
    完成加害人處遇計畫」，修正後第61條第1款、第2款、第3
    款及第5款僅對原條文之文字酌作修正（見修正理由），對
    本件被告而言並無有利或不利之情形，自不生新舊法比較之
    問題，應適用裁判時家庭暴力防治法第61條之規定。查被告
    與告訴人為配偶，此據其等供陳在卷，其二人自屬家庭暴力
    防治法第3條第1款所定之家庭成員關係。核被告於95年7月
    14 日下午3時許在住處辱罵告訴人之行為，係犯家庭暴力防
    治法第61條第1款、第2款違反法院依同法第16條第3項 (96
    年3月28日修正前係第15條)所為禁止實施家庭暴力及禁止騷
    擾之裁定罪；被告於同日下午4時許，毆打告訴人之行為，
    係犯刑法第277條第1項之傷害罪，屬家庭暴力防治法第2條
    第2項之家庭暴力罪，並犯家庭暴力防治法第61條第1款違反
    法院依同法第16條第3項 (96年3月28日修正前係第15條)所
    為禁止家庭暴力之裁定罪。公訴人雖認被告於95年7月14日
    下午4時許，毆打告訴人之行為，係犯刑法第278條第3項、
    第1項之重傷害未遂罪，惟基本社會事實相同，起訴法條應
    予變更。起訴書漏載被告於95年7月14日下午3時許在住處辱
    罵告訴人之行為，該行為係犯家庭暴力防治法第61條第1款
    、第2款違反法院依同法第16條第3項 (96年3月28日修正前
    係第15條)所為禁止實施家庭暴力及騷擾之裁定罪，應予補
    充；被告此部分犯行雖於一行為中違反上開裁定所禁止之數
    款行為，然法院依家庭暴力防治法第16條第3項規定核發通
    常保護令者，該保護令內之數款規定，僅分別為不同之違反
    保護令行為態樣，被告以一犯意為一違反保護令之行為，應
    屬單純一罪，仍只以一違反保護令罪論處。被告先後二次違
    反保護令之行為，係於密接時間，在同一地點，基於同一違
    反保護令之犯意下之接續行為，僅侵害一法益，只論以一罪
    。被告甲○○基於傷害之故意，毆打乙○○○，致乙○○○
    受傷，係在民事暫時保護令核發之後，故被告甲○○此一行
    為同時觸犯刑法第277條第1項傷害罪及家庭暴力防治法第61
    條第1款、第2款之罪，為想像競合犯，應依刑法第55條前段
    規定，從一重之家庭暴力防治法第61條第1款、第2款之罪處
    斷。
四、原審以被告所犯事證明確，予以論罪科刑，固非無見。惟查
    ：中華民國96年罪犯減刑條例於96年7月4日公布，並自96年
    7月16日施行，原審未及審酌，另被告行為後，家庭暴力防
    治法於96年3月28日修正公布施行，原審亦未及比較新舊法
    ，均有未合。公訴人上訴意旨以：被告持鋸子砍人，並且部
    位為頸部，顯然具有殺人故意；且被告犯後態度不佳，原審
    量刑過輕，請求撤銷改判云云。然查：公訴人起訴意旨以被
    告甲○○基於重傷害及違反民事暫時保護令之犯意，持鋸子
    及徒手攻擊告訴人乙○○○，改以被告有殺人故意為由提起
    上訴，與起訴意旨即有不同；且被告甲○○雖以鋸子毆打告
    訴人頸部，然被告以鋸子毆打告訴人頸部後，並無持續以鋸
    子攻擊告訴人頸部等要害部位，而徒手轉以毆打告訴人身體
    其他部位；且告訴人所受頸部、左小腿、頭部、臉部等部位
    之傷勢，均屬瘀傷、擦傷之傷勢，尚無毀敗或嚴重減損告訴
    人身體機能之重傷害傷勢，可見被告係因收受保護令後，一
    時氣憤而傷害告訴人，尚難認定被告有殺害或重傷害告訴人
    之故意（已如前述）。另原審審酌被告與告訴人係夫妻關係
    ，被告前因對告訴人實施家庭暴力行為，經原審法院裁定核
    發民事暫時保護令後，竟無視保護令之存在，復辱罵及毆打
    告訴人，惡性非輕；且被告不思與告訴人共同教養孫兒，反
    在孫兒前對告訴人施暴，對兒童身心戕害甚鉅，其於犯罪後
    復飾詞否認犯行，毫無悔意，兼衡其犯罪之動機、目的、手
    段、告訴人之傷勢及犯後態度等一切情狀，量處被告有期徒
    刑1年，量刑難謂有過輕之情事。綜上，公訴人上訴意旨，
    核無理由。被告甲○○上訴意旨否認毆打告訴人之犯行，辯
    稱是告訴人先出手，指摘原審量刑過重云云。然查：被告甲
    ○○於95年7月14日下午4時許毆打告訴人乙○○○之犯行，
    業據告訴人乙○○○及被告九歲之孫黃○○證述明確，並有
    亞東紀念醫院95年7月14日診斷證明書1紙、告訴人傷勢照片
    3幀附卷可稽，事證明確，堪以認定，已如前述。又原審審
    酌被告與告訴人係夫妻關係，被告前因對告訴人實施家庭暴
    力行為，經原審法院裁定核發民事暫時保護令後，竟無視保
    護令之存在，復辱罵及毆打告訴人，惡性非輕；且被告不思
    與告訴人共同教養孫兒，反在孫兒前對告訴人施暴，對兒童
    身心戕害甚鉅，其於犯罪後復飾詞否認犯行，毫無悔意，兼
    衡其犯罪之動機、目的、手段、告訴人之傷勢及犯後態度等
    一切情狀，量處被告有期徒刑1年，量刑亦難謂有過重之情
    事。綜上，被告甲○○上訴意旨，均無理由。惟原判決既有
    上開可議之處，自應由本院予以撤銷改判。爰審酌被告與告
    訴人係夫妻關係，被告前因對告訴人實施家庭暴力行為，經
    原審法院裁定核發被告不得對告訴人實施身體或精神上不法
    侵害行為及直接或間接騷擾行為之民事暫時保護令後，竟無
    視保護令之存在，復辱罵及毆打告訴人，惡性非輕；且被告
    不思與告訴人共同教養孫兒，反在孫兒前對告訴人施暴，對
    兒童身心戕害甚鉅，其於犯罪後復飾詞否認犯行，毫無悔意
    ，兼衡其犯罪之動機、目的、手段、告訴人之傷勢及犯後態
    度等一切情狀，量處如主文第2項所示之刑，以示懲儆。又
    被告甲○○所為本件犯行，犯罪時間在96年4月24 日以前，
    所犯家庭暴力防治法第61條第1款、第2款等罪，核與中華民
    國96年罪犯減刑條例第2條第1項第3款之減刑條件相符，依
    法減為有期徒刑6月，並諭知易科罰金之折算標準。
據上論斷，應依刑事訴訟法第369條第1項前段、第364條、第299
條第1項前段、第300條，家庭暴力防治法第61條第1款、第2款，
刑法第11條前段、第277條第1項、第55條、第41條第1項，刑法
施行法第1條之1第1項、第2項前段，中華民國96年罪犯減刑條例
第2條第1項第3款、第7條第1項、第2項、第9條，判決如主文。
本案經檢察官羅榮乾到庭執行職務。
中　　華　　民　　國　　96　　年　　7 　　月　　26　　日
　　　　　　　　　刑事第十四庭審判長法　官 陳志洋
　　　　　　　　　　　　　　　　　  法　官 林秀鳳
　　　　　　　　　　　　　　　　　  法　官 沈宜生
以上正本證明與原本無異。
檢察官如不服本判決，應於收受送達後十日內向本院提出上訴書
狀，其未敘述上訴之理由者並得於提起上訴後十日內向本院補提
理由書（均須按他造當事人之人數附繕本）。
被告不得上訴。
                                    書記官 陳雅加
中　　華　　民　　國　　96　　年　　7 　　月　　30　　日
附錄：本案論罪科刑法條全文
家庭暴力防治法第61條：
違反法院依第十四條第一項、第十六條第三項所為之下列裁定者
，為本法所稱違反保護令罪，處三年以下有期徒刑、拘役或科或
併科新臺幣十萬元以下罰金：
一、禁止實施家庭暴力。
二、禁止騷擾、接觸、跟蹤、通話、通信或其他非必要之聯絡行
    為。
三、遷出住居所。
四、遠離住居所、工作場所、學校或其他特定場所。
五、完成加害人處遇計畫。
刑法第277條：
傷害人之身體或健康者，處三年以下有期徒刑、拘役或一千元以
下罰金。
犯前項之罪因而致人於死者，處無期徒刑或七年以上有期徒刑；
致重傷者，處三年以上十年以下有期徒刑。
